【裁判字號】    97,簡上,1404
【裁判日期】    980407
【裁判案由】    詐欺
【裁判全文】
臺灣板橋地方法院刑事判決            97年度簡上字第1404號
公  訴  人  臺灣板橋地方法院檢察署檢察官
上  訴  人
即  被  告  丁○○
上列上訴人即被告因詐欺案件，不服本院97年度簡字第8477號中
華民國97年10月29日第一審判決（聲請簡易判決處刑案號：97年
度偵字第21302 號），提起上訴，並經檢察官移送併案審理（臺
灣彰化地方法院檢察署97年度偵字第11097 號），本院管轄之第
二審合議庭判決如下：
    主  文
原判決撤銷。
丁○○幫助意圖為自己不法之所有，以詐術使人交付財物，處有
期徒刑伍月，如易科罰金，以新臺幣壹仟元折算壹日。
    事  實
一、丁○○明知犯罪集團等不法份子經常利用他人存款帳戶、提
    款卡、密碼轉帳等方式，獲取不法利益並逃避執法人員之追
    查，且依其智識程度及社會經驗，可預見提供自己金融機構
    帳戶供身份不詳之他人使用，可能幫助該他人提領獲取詐欺
    犯罪所得，竟仍不違背其本意，基於幫助他人詐欺取財之不
    確定故意，於民國97年5 月26日前某日，在不詳地點，將其
    所開設之臺灣中小企業銀行股份有限公司林口分行帳號0000
    0000000 號帳戶（下稱系爭帳戶）之存摺、提款卡及密碼一
    併交付予真實姓名年籍資料不詳之成年人，以此方式幫助詐
    欺集團從事詐欺取財之犯行，嗣該人所屬詐欺集團之成年成
    員於取得系爭帳戶之存摺、提款卡及密碼等物後，即基於意
    圖為自己不法所有之犯意，由該欺集團成員，先後於97 年3
    、4 月間，在網路上向丙○○、甲○○佯稱可代為解決卡債
    問題並幫忙投資理財，但須先匯款投資，繳納稅金、會員費
    云云，致丙○○、甲○○陷於錯誤，而於附表所示之時間匯
    款至附表所示之帳戶，均旋即遭該集團成員提領一空（詳細
    之受詐騙情形、匯款時間、匯款金額、匯入帳戶等均如附表
    編號1 至2 所示）；嗣丙○○、甲○○察覺有異，始知受騙
    而報警處理，為警循線查獲上情。
二、案經臺中縣警察局霧峰分局報告臺灣板橋地方法院檢察署檢
    察官偵查後聲請簡易判決處刑及桃園縣政府警察局大園分局
    報告臺灣桃園地方法院檢察署呈請臺灣高等法院檢察署核准
    移轉臺灣彰化地方法院檢察署檢察官偵查移送併案審理。
    理  由
壹、有關證據能力部分：刑事訴訟法第159 條第1 項雖規定，被
    告以外之人於審判外之言詞或書面陳述，除法律有規定外，
    不得作為證據。惟同法第159 條之5 明定：「被告以外之人
    於審判外之陳述，雖不符前4 條之規定，而經當事人於審判
    程序同意作為證據，法院審酌該言詞陳述或書面陳述作成時
    之情況，認為適當者，亦得為證據。」、「當事人、代理人
    或辯護人於法院調查證據時，知有第159 條第1 項不得為證
    據之情形，而未於言詞辯論終結前聲明異議者，視為有前項
    之同意。」，其立法理由在於傳聞證據未經當事人之反對詰
    問予以核實，乃排斥其證據能力。惟當事人如放棄對原供述
    人之反對詰問權，於審判程序表示同意該等傳聞證據可作為
    證據，此時，法院除認該傳聞證據欠缺適當性外，自可承認
    其證據能力。又當事人、代理人或辯護人於調查證據時，知
    有刑事訴訟法第159 條第1 項不得為證據之情形，卻表示「
    對於證據調查無異議」、「沒有意見」等意思，而未於言詞
    辯論終結前聲明異議者，應視為已有將該等傳聞證據採為證
    據之同意，最高法院93年度台上字第3533號、94年度台上字
    第2976號判決亦採同一見解。經查：本案被告丁○○及檢察
    官於本院審判期日，對於下列經本院調查之證據方法，均表
    示對證據能力不爭執，復於審判期日就本院一一提示之前揭
    證據方法於言詞辯論終結前，均亦未就所調查之證據主張有
    刑事訴訟法第159 條第1 項不得為證據之情形，是參照上開
    說明要旨，本案經調查之證據，均有證據能力，合先敘明。
貳、實體方面：
一、訊據被告丁○○固坦承系爭帳戶係伊申請使用之事實，惟矢
    口否認有何幫助詐欺取財之犯行，並辯稱：伊將系爭帳戶之
    存摺、提款卡及身分證影本放在伊機車置物箱內，並於97年
    5 、6 月份，在彰化縣永靖鄉發現遺失的，因為伊沒有將提
    款卡密碼寫在上面，所以伊想不會有事，過陣子再辦理掛失
    云云置辯。經查：
(一)、上揭詐欺集團成員詐騙被害人丙○○、甲○○匯款至系爭帳
    戶之事實，業據證人即被害人丙○○、甲○○於警詢時指述
    甚詳，並有系爭帳戶之開戶資料及歷年交易往來明細表等（
    詳如附表編號1 至2 證據出處欄所示）附卷可稽，且此為被
    告所不爭執，足堪認被告所有之系爭帳戶確遭詐欺集團成員
    於對被害人丙○○、甲○○詐欺時，指示被害人匯款之用。
(二)、按個人金融帳戶乃個人理財之重要工具，一般人均知應妥善
    保管帳戶之存摺、金融卡，縱有需要將之攜帶外出，亦會於
    使用後將之放回適當之處所妥為保管為是，倘如被告於警詢
    時所言：因為伊怕領薪資要存錢怕忘記帶，所以將該帳戶放
    在機車置物箱內云云（臺灣桃園地方法院檢察署97年度偵字
    第23050 號偵查卷〈下稱桃檢97偵23050 號卷〉第25頁），
    衡諸被告自承：伊要賺錢存學費，伊自95年開始在立典國際
    股份有限公司工作至今，公司沒有辦理薪資轉帳等語（詳見
    本院97年度簡上字第1404號卷〈下稱本院卷〉第70頁反面）
    ，是被告顯然知悉何日為發薪日，僅需於發薪日將該存摺攜
    帶外出即可，甚或於領得薪資後擇日再至銀行辦理存款，均
    無不可，豈有將之放置於機車置物箱內不聞不問之理，況其
    於本院審理時陳稱：伊於97年5 月更改密碼為7601 12 ，這
    是伊生日；伊不知道更改前密碼，因開戶時，銀行給伊密碼
    的條子云云（詳見本院卷第40頁），然參以存摺、金融卡及
    密碼事關個人財產權益之保障，其專有性甚高，一般人均有
    妥為保管及防止他人任意使用之認識，且該等專有物品如落
    入不明人士手中，極易被利用為與財產有關之犯罪工具，此
    為吾人依一般生活認知所易於體察之常識，而被告自承其將
    系爭帳戶之存摺、金融卡連同身分證影本放置在機車置物箱
    內而遺失，竟遲未報警或辦理帳戶掛失手續，任令該等重要
    物品流入不詳人士之手，而甘冒遭人盜用之風險，實有違常
    情；再者，被告為何於發現前揭物品遺失後未立即辦理掛失
    或報警處理乙節，被告先於警詢時辯稱：因為伊不知道伊那
    邊的中小企銀在哪裡云云（詳見乙○97偵21302 號卷第12頁
    ），或辯稱：那時在忙考試所以就沒有馬上去云云（詳見桃
    檢97偵23050 號卷第25頁），卻於本院準備程序時辯稱：因
    為提款卡密碼伊沒有寫在上面，伊想說不會有事，過一陣子
    再辦遺失云云（詳見本院卷第19頁），及於本院審理時辯稱
    ：因那時不知如何辦理掛失云云（詳見本院卷第41頁），是
    被告前後供述不一，已見畏罪情虛。是以，被告上開辯解，
    在在不合常情事理，顯係臨訟杜撰之詞。次按一般社會經驗
    ，常人如知悉帳戶之存摺、提款卡、密碼資料等資料遭竊或
    遺失，為防止拾得或竊得之人盜領其存款或作為不法使用而
    徒增訟累，於發現後衡情應會報警或向金融機構辦理掛失止
    付，在此種情形下，不明人士如仍以該帳戶作為犯罪工具，
    則在渠等向他人詐騙，並誘使被害人將款項匯入帳戶後，極
    有可能因帳戶所有人掛失止付而無法提領，致使先前大費周
    章從事之詐欺犯罪行為，日後卻無法獲得任何利益。從而，
    不明人士通常係使用以金錢收購或以一定管道取得可任意支
    配之帳戶，以便渠等能自由使用該等帳戶進行提款、轉帳等
    動作，而無須承擔該帳戶可能遭掛失而無法順利提領贓物之
    風險。苟被告所辯為真，其在系爭帳戶之存摺、提款卡連同
    身分證影本一併遺失時，竟未辦理掛失手續，亦不符常情事
    理，足認被告應係將系爭帳戶之存摺、提款卡及密碼資料交
    由他人使用無訛。
(三)、再按以政府開放金融機構申請設立之後，金融機構大量增加
    ，一般民眾皆可以存入最低開戶金額之方式自由申請開設金
    融帳戶，並無任何特殊之限制，因此一般人申請存款帳戶極
    為容易而便利，且得同時在不同金融機構申請多數存款帳戶
    使用，並無使用他人帳戶之必要，此為一般日常生活所熟知
    之常識，故除非有特殊或違法之目的，並藉此躲避警方追緝
    ，一般人並無向他人借用、承租或購買帳戶存摺及提款卡之
    必要。又金融帳戶係個人資金流通之交易工具，事關帳戶申
    請人個人之財產權益，進出款項亦將影響其個人社會信用評
    價；而金融帳戶與提款卡、密碼結合，尤具專有性，若落入
    不明人士，更極易被利用為取贓之犯罪工具，是以金融帳戶
    具有強烈之屬人性及隱私性，應以本人使用為原則，衡諸常
    理，若非與本人有密切關係或特殊信賴關係，實無任意供他
    人使用之理，縱有交付個人帳戶供他人使用之特殊情形，亦
    必會先行瞭解他人使用帳戶之目的始行提供，並儘速要求返
    還。詐欺集團經常利用收購之方式大量取得他人帳戶，亦可
    能以薪資轉帳、質押借款、辦理貸款等不同名目誘使他人交
    付帳戶，藉此隱匿其財產犯罪之不法行徑，規避執法人員之
    查緝，並掩飾、確保因自己犯罪所得之財物，類此在社會上
    層出不窮之案件，亦經坊間書報雜誌、影音媒體多所報導及
    再三披露而為眾所周知之情事，是以避免此等專屬性甚高之
    物品被不明人士利用為犯罪工具，亦為一般生活所應有之認
    識。查被告係具有一定社會經驗之成年人，對上情自不得諉
    為不知，被告竟將其所有具私密性、專屬性之上開帳戶存摺
    、提款卡及密碼交付不明人士，而容任不明人士對外得以上
    開帳戶之名義無條件加以使用，堪認被告在主觀上已預見提
    供上開帳戶資料之行為可能幫助他人犯詐欺取財罪，且不違
    反其本意而仍提供其所有之系爭帳戶予他人使用，是被告具
    有幫助犯罪之不確定故意甚明。
(四)、綜上所述，本案事證已臻明確，被告犯行堪以認定，應予依
    法論科。
二、按刑法上之幫助犯，係指以幫助之意思，對於正犯資以助力
    ，而未參與實施犯罪之行為者而言。本件被告提供系爭帳戶
    供遭詐欺集團成員詐騙之被害人匯入款項，並未實際參與詐
    欺集團成員對被害人實施詐欺之犯罪行為，是核其所為，係
    犯刑法第30條第1 項、第339 條第1 項之幫助詐欺取財罪。
    而被告以一幫助行為，幫助詐欺集團成員先後詐騙被害人丙○○、甲○○等二人，係同時觸犯二個幫助詐欺取財罪，為
    想像競合犯，應依刑法第55條之規定，從一重即幫助詐欺取
    財罪處斷。另被告之行為，僅止於幫助而已，爰依刑法第30
    條第2 項規定，按正犯之刑減輕之。至檢察官雖僅就被告幫
    助詐欺被害人丙○○部分聲請以簡易判決處刑，惟除此之外
    ，被告尚有上開幫助詐欺被害人甲○○之犯行，已如前述，
    而此等犯行與檢察官聲請簡易判決處刑部分有想像競合犯裁
    判上一罪之關係，應為聲請效力所及，且經檢察官移送併辦
    （臺灣彰化地方法院檢察署97年度偵字第11097 號），本院
    自應一併予以審理。本件被告猶執陳詞，提起上訴，否認有
    何幫助詐欺取財之犯行，雖無理由，惟原審判決就上開移送
    併辦部分未及審酌，有事實認定及法條適用不當情事，自應
    由本院予以撤銷改判。爰審酌被告之品行、智識程度，提供
    帳戶供詐欺集團詐騙使用，助長詐騙財產犯罪之風氣，造成
    無辜民眾受騙而受有金錢損失，實為當今社會層出不窮之詐
    財事件發生之根源，導致社會互信受損，擾亂金融交易往來
    秩序，影響層面廣泛，且使執法人員難以追查該詐騙犯罪人
    之真實身分，兼衡被害人二人被詐騙之金額、被告犯罪之手
    段，以及犯罪後仍飾詞圖卸，不知悔改等一切情狀，量處如
    主文所示之刑，以資懲儆，並諭知易科罰金之折算標準。
據上論斷，應依刑事訴訟法第455 條之1 第1 項、第3 項、第36
4 條、第369 條第1 項前段、第370 條但書、第299 條第1 項前
段，刑法第30條、第339 條第1 項、第55條、第41條第1 項前段
，刑法施行法第1 條之1 第1 項、第2 項前段，判決如主文。
本案經檢察官江祐丞到庭執行職務。
中    華    民    國    98    年    4     月    7     日
                  刑事第十七庭  審判長法  官  林淑婷
                                      法  官  邱景芬
                                      法  官  饒金鳳
以上正本證明與原本無異。
本件不得上訴。
                                      書記官  王春森
中    華    民    國    98    年    4     月    7     日
附表：
┌──┬───┬─────────┬───────────────┬───────────────┐
│編號│被害人│詐   欺    方   式│ 匯款之時間、金額及匯入之帳戶 │  證    據    出    處        │
├──┼───┼─────────┼───────────────┼───────────────┤
│ 1  │丙○○│97年3 月26或27日，│(1)97年4 月25日以手機由丙○○所│(1)被害人丙○○於警詢時指訴（臺│
│    │      │在家上網聊天，對方│  開立之合作金庫銀行帳號022087│  灣板橋地方法院檢察署97年度偵│
│    │      │自稱為「劉文傑」且│  0000000 號帳戶轉帳新臺幣（下│  字第21302 號偵查卷第14至16頁│
│    │      │佯稱可解決卡債及幫│  同）62,500元至板信商業銀行戶│  ）                          │
│    │      │忙投資理財，先匯款│  名陳瑞明、北臺中分行帳號0613│(2)合作金庫銀行匯款申請書回條聯│
│    │      │投資，獲利後須繳納│  0000000000 號帳戶           │  (二)1 紙、丙○○所開立之合作金│
│    │      │會員費云云        │(2)97年5 月5 日以手機由丙○○上│  庫銀行帳號000000000000號帳戶│
│    │      │                  │  開帳戶轉帳87,900元至上開帳戶│  之綜合存款存摺銀本1 份（同上│
│    │      │                  │(3)97年5 月26日以手機由丙○○上│  偵查卷第24至25頁）          │
│    │      │                  │  開帳戶轉帳150,000 元（分2 次│(3)臺中縣警察局霧峰分局97年6 月│
│    │      │                  │  ，各為100,000 元及50,000元）│  18日中縣霧警偵字第0970052300│
│    │      │                  │  至丁○○臺灣中小企業銀行林口│  號函1 紙暨其所附之丙○○詐騙│
│    │      │                  │  分行帳號00000000 000號帳戶（│  案件資料表乙份、內政部警政署│
│    │      │                  │  即本案系爭帳戶）            │  反詐騙諮詢專線紀錄表1 紙、臺│
│    │      │                  │(4)97年6 月10日至合作金庫銀行大│  中縣警察局霧峰分局大1 里分駐│
│    │      │                  │  里分行轉帳300,000 元至臺灣中│  所受理詐騙帳戶通報警示簡便格│
│    │      │                  │  小企業銀行草屯分行戶名李依柔│  式表（丙○○）3 紙、金融機構│
│    │      │                  │  、帳號00000000000號帳戶     │  聯防機制通報單（丙○○）3 紙│
│    │      │                  ├───────────────┤  、臺中縣警察局霧峰分局大里分│
│    │      │                  │總計：600,400元               │  駐所受理各類案件紀錄表1 紙（│
│    │      │                  │                              │  同上偵查卷第6 、17至23頁）  │
│    │      │                  │                              │(4)臺灣中小企業銀行林口分行97年│
│    │      │                  │                              │  6 月20日97林口字第00309 號函│
│    │      │                  │                              │  暨系爭帳戶之開戶基本資料及交│
│    │      │                  │                              │  易明細表1 份、98年2 月26日98│
│    │      │                  │                              │  林口字第000115號函暨系爭帳戶│
│    │      │                  │                              │  之交易明細、臺灣板橋地方法院│
│    │      │                  │                              │  刑事案件電話記錄查詢表（詢問│
│    │      │                  │                              │  丁○○帳號交易記錄）各1 份（│
│    │      │                  │                              │  上開偵查卷第27至29頁、本院97│
│    │      │                  │                              │  年度簡上字第1404號卷第26至29│
│    │      │                  │                              │  、30頁）                    │
├──┼───┼─────────┼───────────────┼───────────────┤
│ 2  │甲○○│97年4 月28日，在家│(1)97年4 月29日，至臺灣中小企業│(1)被害人甲○○於警詢時指訴（桃│
│    │      │以SKYPE 聊天，對方│  銀行大園分行臨櫃轉帳匯款175,│  園地方法院檢察署97年度偵字第│
│    │      │自稱「林建宇」且佯│  600 元至板信商業銀行北臺中分│  23050 號偵查卷第72至74頁）  │
│    │      │稱可以幫忙投資理財│  行戶名陳瑞明（此部分其涉犯詐│(2)臺灣中小企業銀行匯款申請書（│
│    │      │，先匯款投資，獲利│  欺案件由檢察官另行偵辦）、帳│  匯款人證明聯）影本4張 、郵政│
│    │      │後須繳納稅金、會員│  號00000000000000 號         │  跨行匯款申請書影本1 張、臺灣│
│    │      │費、擔保金云云    │(2)97年5 月14日，至臺灣中小企業│  中小企業銀行存款憑條（副本）│
│    │      │                  │  銀行大園分行臨櫃轉帳匯款150,│  影本1 張、聯邦商業銀行匯款申│
│    │      │                  │  600 元至大眾銀行大里分行戶名│  請書2 張（同上偵查卷第75至79│
│    │      │                  │  盧璟豪（其涉犯詐欺案件由檢察│  頁）                        │
│    │      │                  │  官另行偵辦）、帳號0000000000│(3)桃園縣政府警察局大園分局大園│
│    │      │                  │  12號                        │  派出所受理各類案件紀錄表、桃│
│    │      │                  │(3)97年5 月16日，至大園埔心街郵│  園縣政府警察局大園分局大園派│
│    │      │                  │  局臨櫃轉帳匯款91,598元至大眾│  出所受理各類案件紀錄表、桃園│
│    │      │                  │  銀行大里分行戶名盧璟豪、帳號│  縣政府警察局大園分局大園派出│
│    │      │                  │  000000000012號              │  所受理刑事案件報案三聯單各1 │
│    │      │                  │(4)97年5 月20日，至臺灣中小企業│  紙、桃園縣政府警察局大園分局│
│    │      │                  │  銀行大園分行臨櫃轉帳匯款234,│  大園派出所受理詐騙帳戶通報警│
│    │      │                  │  900 元至臺灣中小企業銀行林口│  示簡便格式表、金融機構聯防機│
│    │      │                  │  分行戶名丁○○、帳號00000000│  制通報單各5 紙（同上偵查卷第│
│    │      │                  │  910 號（即本案系爭帳戶）    │  80至91頁）                  │
│    │      │                  │(5)97年5 月22日，至聯邦商業銀行│(4)臺灣中小企業銀行林口分行97年│
│    │      │                  │  大園分行臨櫃轉帳匯款289,100 │  6 月20日97林口字第00309 號函│
│    │      │                  │  元至渣打銀行大里分行戶名盧璟│  暨丁○○（帳號00000000000） │
│    │      │                  │  豪、帳號000000000000 號     │  開戶基本資料及交易明細表、大│
│    │      │                  │(6)97年5 月27日，至臺灣中小企業│  眾商業銀行大里分行97年6 月20│
│    │      │                  │  銀行大園分行臨櫃轉帳匯款451,│  日（97）大里發字第0015號函暨│
│    │      │                  │  970 元至合作金庫銀行大竹分行│  其所附之盧璟豪帳號0000000000│
│    │      │                  │  戶名魏仕閔（其涉犯詐欺案件，│  12號帳戶開戶資料及歷年來交易│
│    │      │                  │  由檢察官另行偵辦）、帳號3030│  明細、渣打國際商業銀行股份有│
│    │      │                  │  000000000 號                │  限公司大里分行97年6 月26日渣│
│    │      │                  │(7)97年5 月30日，至聯邦商業銀行│  打商銀大里字第09700087號函暨│
│    │      │                  │  大園分行臨櫃轉帳匯款838,700 │  其所附之盧璟豪（帳號00000000│
│    │      │                  │  元至合作金庫銀行大竹分行戶名│  912） 開戶基本資料及開戶日迄│
│    │      │                  │  魏仕閔、帳號0000000000000 號│  今之往來明細表、臺灣中小企業│
│    │      │                  │(8)97年6 月4 日，至臺灣中小企業│  銀行林口分行97年6 月25日97林│
│    │      │                  │  銀行大園分行臨櫃轉帳匯款1348│  口字第00320 號函暨系爭帳戶之│
│    │      │                  │  ,600元至合作金庫銀行大竹分行│  開戶基本資料及最近3 個月內交│
│    │      │                  │  戶名魏仕閔、帳號000000000000│  易明細表、合作金庫商業銀行大│
│    │      │                  │  3 號                        │  竹分行97年6 月26日合金大竹字│
│    │      │                  ├───────────────┤  第0970002409號函暨其所附之魏│
│    │      │                  │總計：358,0468元              │  仕閔（帳號0000000000000 號）│
│    │      │                  │                              │  自97年4 月15日開戶至97年6 月│
│    │      │                  │                              │  21日止存提款交易明細表、板信│
│    │      │                  │                              │  商業銀行97年7 月8 日板信業務│
│    │      │                  │                              │  字第0978071110號函暨其所附之│
│    │      │                  │                              │  陳瑞明（帳號00000000000000）│
│    │      │                  │                              │  之開戶資料及自97年3 月30日至│
│    │      │                  │                              │  97年6 月30日之交易明細各1 份│
│    │      │                  │                              │  （同上偵查卷第27至30、34至41│
│    │      │                  │                              │  、42至49、55至59、60至63、60│
│    │      │                  │                              │  至71頁）                    │
└──┴───┴─────────┴───────────────┴───────────────┘


司法院資訊處製作；財團法人民間司法改革基金會備份。
